最　高　行　政　法　院　判　決　　　　　　　　　　九十一年度判字第八三八號
　　再 審原 告　統一綜合證券股份有限公司
　　代　表　人　乙○○
　　訴訟代理人　甲○○
　　再 審被 告　財政部臺北市國稅局
　　代　表　人　張盛和
右當事人間因營利事業所得稅事件，再審原告對於中華民國八十九年五月二十六日本
院八十九年度判字第一七一八號判決，提起再審之訴。本院判決如左：
　　主  文
再審之訴駁回。
再審訴訟費用由再審原告負擔。
    事  實
緣再審原告民國七十九年度營利事業所得稅結算申報，列報交際費新臺幣（下同）一
七、六四八、五一○元。再審被告初查，以其未將自營商及經紀商分別列帳，自營商
出售股票交際費限額按出售股票收入及購入股票成本分別以銷貨及進貨計算限額為三
一、四二○、三八一元，經紀商受託買賣證券之交際費限額按手續費收入以供給勞務
為業計算限額為二、八八九、○二一元，再審原告原列報交際費未超過上列限額，乃
按再審原告簽證會計師自行計算自營商及經紀商可列支交際費限額比例，計算其自營
商應分攤之交際費為一六、一六二、四一八元，轉列免稅之出售證券收入項下減除。
再審原告就交際費、其他費用項下之違約損失及其他收入部分，申經復查結果，未准
變更，訴經財政部台財訴字第八三○二八三五五二號訴願決定，將其他費用項下之違
約損失部分撤銷，由原處分機關另為處分，其餘部分之訴願駁回。再審原告就交際費
、其他費用項下之違約損失及其他收入部分，訴經行政院台八十四訴字第二二八五七
號再訴願決定，將原決定及原處分關於交際費部分撤銷，由原處分機關另為適法之處
分，其餘部分之再訴願駁回。案經再審被告就交際費部分重為核定，仍未准變更。再
審原告不服，向財政部提起訴願，經遭駁回，訴經行政院台八十六訴字第○○○四五
號再訴願決定，將原決定及原處分均撤銷，由原處分機關另為適法之處分。案經再審
被告重為核定，准予追認交際費二、五三八、八五九元。再審原告仍未甘服，循序提
起行政爭訟經本院以八十九年度判字第一七一八號判決（下稱原判決）駁回在案，再
審原告以原判決有行政訴訟法第二百七十三條第一項第一款再審情形為由，對之提起
再審之訴。茲摘兩造訴辯意旨如次：
再審原告起訴意旨略謂：一、有關「營利事業」交際費總額認列上限係依所得稅法第
三十七條及查核準則第八十條之規定，以「事業體」為單位計算，未規定依「部門別
」分別計算交際費之限額。原判決未依前揭所得稅法及查核準則之規定，僅以攤計歸
屬免稅項目之成本費用為目的，援引無關之法規，俾自行創設法律要件而逕為裁判，
其適用法規已然錯誤：按交際費認列費用之要件總計僅三：（一）取具稅法規定之憑
證；（二）與業務有關；以及（三）列支金額在規定之額度計算內。再審原告所列報
之交際費，均已取具憑證，且與業務有關，其以整體營利事業全年之銷貨與進貨為基
數計算交際費限額，係於法有據。再者，再審原告主要營業部門係因囿於法令規定，
區分為三部門：經紀部門：主要經營受託買賣有價證券業務；自營部門：主要為自行
買賣有價證券業務；承銷部門經營承銷有價證券之業務。惟論其買賣有價證券之業務
本質，與一般買賣業以買賣貨品無異，故依再審原告業務特性，以進、銷貨為基數計
算交際費限額，未與經濟實況相違，況依財政部八十三年台財稅字第八三一六二○八
九七號函釋已有明示。惟原判決僅因所得稅法第四條之一規定，買賣有價證券之交易
所得停止課徵所得稅，依同法第二十四條第一項規定，與該項免稅所得相關之成本費
用應歸由該免稅項目吸收，故而依免稅與應稅之別，分別核計再審原告之交際費限額
，其為達攤計歸屬免稅項目成本費用之目的，援用與交際費限額計算無涉之規定，率
爾創設以經營為目的之法律要件以自闢豁徑，法規之適用顯然錯誤。二、再審原告係
依法計算自營部門買賣有價證券所得應分攤之交際費用，並將該筆交際費用於帳外予
以調整減列，並無如原判決引據再審被告所稱雙重獲利、侵蝕稅源之現象：依財政部
八十五年八月九日台財稅第八五一九一四四○四號函所釋，以買賣有價證券為專業之
綜合證券商，其營業費用分攤原則係以營業費用可明確歸屬者，得依個別歸屬認列，
無法明確歸屬者，得依費用性質分別選擇依部門薪資、員工人數或辦公室使用面積等
作為合理歸屬之分攤基礎，計算有價證券出售部分應分攤之費用。本此函釋，再審原
告於申報七十九年度營利事業所得稅之際，即分別依前揭規定，將明確歸屬於自營部
門之交際費及依員工人數佔再審原告全部員工人數比例合理分攤予自營部門免稅業務
之交際費兩者合計，於有價證券收入項下自行減列二六四、七三七元之交際費用，籍
符合前揭函釋之規定。換言之，再審原告於計算七十九年度營利事業所得時，有關證
券交易所得之部份，固因該部份之所得停徵，而得免計入課稅所得納稅；惟應分攤予
自營部門證券交易所得之費用部份，業已於帳外調整減列，依規定不列入費用扣抵，
以符合收益成本配合原則。惟原判決亦未查再審被告違法核課，逕以再審被告錯引之
法規為判決依據，其認事用法實欠允當。三、原判決依再審被告之洵無法據之交際費
限額核定方式，而為判決，誠難謂適法：綜觀其他非經營證券業務之公司，基於內部
管理之需要而區分部門別收入，所在多有，但其交際費之核定，均以營利事業為單一
個體並以總額計算之，從未見稅捐機關對其以部門別分別計算交際費限額之例。再審
原告作為綜合證券商，依法令規定區別業務性質，區分三項主要營業部門，與一般公
司之部門區分無異，於申報所得稅時復係以一單一個體申報納稅；所得稅法對於交際
費之計算，既未限制事業體各部門之自由分派預算，而係以營利事業「全公司」之銷
貨＼進貨總額為計算基數之基礎，從而，只要在限定之規定額度內，均可依法認列交
際費用，才屬合理。再審原告在稅法規定之限額內，依公司實際營運狀況使用交際費
，原屬合情合法，再審被告卻獨對再審原告所營之證券業務以部門別分別計算限額，
並分別比較之，於法已然洵無依據。惟原判決亦未深究實情，錯認再審被告於法無據
之交際費限額方式為適法，其所為判決所援用之虛設法令顯與再審原告應適用之現行
法規相違背。綜上所述，請廢棄原判決並撤銷原處分及所為一再訴願決定以維再審原
告權益等語。
再審被告答辯意旨略謂：查本件再審原告係以買賣有價證券為專業之營利事業，其出
售有價證券之交易所得，依所得稅法第四條之一規定，停止課徵所得稅。營利事業出
售有價證券之交易所得納入免稅範圍，雖有其特殊意義，惟宜正確計算免稅所得稅之
範圍，如免稅項目之相關成本費用歸由應稅項目吸收，營利事業將雙重獲益，不僅有
失立法原法意，並造成侵蝕稅源及課稅不公平之不合理現象，且「涉及租稅事項之法
律，其解釋應本於租稅法律主義之精神，依各該法律之立法目的，衡酌經濟上之意義
及實質課稅之公平原則為之」司法院釋字第四二○號解釋有案，所得稅法第三十七條
既明定業務上直接支付之交際費，依其經營目的分別訂有計算交際費之限，自應分別
依所訂標準計算限額予以認定，再審被告將交際費按應稅及免稅業務分別計算限額，
再據以歸屬核認，並無不妥，並未違反租稅平等原則。又綜合證券商與一般投資公司
之經營方式不同，其經紀（經紀部門受託買賣及辦理融券業務收取手續費收入）、承
銷（承銷部門承銷證券取得承銷業務收入，如證券之報酬、代銷證券手續費收入、承
銷作業處理費收入、承銷輔導費收入及其他收入）、自營（自營部門出售營業證券所
獲得之利益）等各部門之組織架構及業務明確，各該部門因經營部門業務所發生之相
關費用，自應個別歸屬於各該部門收支損益項下之營業費用認列，僅管理部門（無營
業收入）之損失費用因無法明確歸屬，始可按其費用性質，分別依部門薪資、員工人
數或辦公室使用面積等作為合理歸屬之分攤基礎。但行為時所得稅法第三十七條規定
交際費之列支係以與業務直接有關者為限，綜合證券商之經紀、承銷、自營等各部門
經營業務所支付之交際費用，自應依交際對象歸屬於各業務部門項下之營業費用（屬
可明確歸屬之費用，應個別歸屬認列），並分別依行為時所得稅法第三十七條規定標
準限額列報。如由管理部門列支，並依業務部門薪資、員工人數或辦公室使用面積等
作為合理歸屬之分攤基礎，將造成自營部門免稅項目之相關成本費用歸由應稅項目吸
收，亦造成自營部門免稅項目之交際費限額歸由經紀部門應稅項目交際費限額吸收，
則綜合證券商將雙重獲益，不僅有失交際費限額列支之立法原法意，並造成侵蝕稅源
及課稅不公平之不合理現象，再審被告為正確計算免稅所得，依行為時所得稅法第三
十七條規定及財政部八十三年十一月二十三日台財稅字第八三一六二○八九七號函釋
，分別核算再審原告非屬出售有價證券應稅業務部分交際費可列支之限額，及出售有
價證券免稅業務部分交際費可列支之限額，即以應稅及免稅業務部門分別核算交際費
限額後，再將超過應稅業務部門可列支之交際費限額部分，移由免稅部門核認。此係
採對業者最有利之計算方式，即將非屬出售有價證券應稅業務部分，讓業者享受全部
之交際費限額，再將超過應稅業務可列支之交際費限額部分歸屬為出售有價證券免稅
業務部分之費用，轉自有價證券出售收入項下認列，於法並無不合，亦無違租稅法律
主義。本件核定交際費，再審被告以依再審原告之簽證會計師於八十一年四月二十五
日之補充說明，分自營商部門直接歸屬之經手費支出、集保服務費、公會業務費等項
支出及薪資、伙食費按員工人數、租金按使用面積等項作分攤基礎予以計算自營部門
之營業費用關於交際費之分攤，再審原告本年度屬買賣有價證券免稅業務部分交際費
可列支限額三一、二五九、五四七元，非屬買賣有價證券免稅業務部分之交際費限額
為四、○二四、九五一元，合計可列支限額為三五、二八四、四九八元，其本期列報
交際費一七、六四八、五一○元扣除應稅業務可列支最高限額四、○二四、九五一元
，其屬免稅業務交際費一三、六二三、五五九元，應轉列出售有價證券收入項下減除
，乃准予追認交際費二、五三八、八五九元，尚無不合。至有關交際費按應稅業務與
免稅業務分別計算交際費限額，為再審被告一致性處理原則，再審原告所訴獨對再審
原告所營證券業務以部門別分別計算限額，並非事實，再審原告似有誤解，再審原告
主張，核無足採所訴顯無理由。綜上論述，原判決並無違誤，請依法駁回再審原告之
訴等語。
　　理　由
按行政訴訟法第二百七十三條第一項第一款所謂適用法規顯有錯誤，係指原判決所適
用之法規與該案應適用之現行法規相違背，或與解釋判例有所牴觸者而言。至於事實
之認定或法律上見解之歧異，再審原告對之縱有爭執，要難謂為適用法規顯有錯誤，
而據為再審之理由。復按「營利事業所得之計算，以其本年度收入總額減除各項成本
費用、損失及稅捐後之純益額為所得額。」業務上直接支付之交際應酬費用，其經取
得確實單據者，得分別依左列之限度，列為費用或損失：一、以進貨為目的，於進貨
時所直接支付之交際應酬費用：全年進貨貨價在三千萬元以下者，以不超過全年進貨
貨價千分之一點五為限；經核准使用藍色申報書者，以不超過全年進貨貨價千分之二
為限。全年進貨貨價在三千萬元至一億五千萬元者，超過部分所支付之交際應酬費用
，以不超過千分之一為限；經核准使用藍色申報書者，以不超過千分之一點五為限；
全年進貨貨價超過一億五千萬元至六億元者，超過部分所支付之交際應酬費用，以不
超過千分之零點五為限，經核准使用藍色申報書者，以不超過千分之一為限。全年進
貨貨價超過六億元者，超過部分所支付之交際應酬費用，以不超過千分之零點二五為
限；經核准使用藍色申報書者，以不超過千分之零點五為限。二、以銷貨為目的，於
銷貨時直接所支付之交際應酬費用：全年銷貨貨價在三千萬元以下者，以不超過全年
銷貨貨價千分之四點五為限；經核准使用藍色申報書者，以不超過全年銷貨貨價千分
之六為限。全年銷貨貨價在三千萬元至一億五千萬元者，超過部分所支付之交際應酬
費用，以不超過千分之三為限；經核准使用藍色申報書者，以不超過千分之四為限。
全年銷貨貨價超過一億五千萬元至六億元者，超過部分所支付之交際應酬費用，以不
超過千分之二為限，經核准使用藍色申報書者，以不超過千分之三為限。全年銷貨貨
價超過六億元者，超過部分所支付之交際應酬費用，以不超過千分之一為限；經核准
使用藍色申報書者，以不超過千分之一點五為限。四、以供給勞務或信用為業者，以
成立交易為目的，於成立交易時直接所支付之交際應酬費用：全年營業收益額在九百
萬元以下者，以不超過全年營業收益額千分之十為限；經核准使用藍色申報書者，以
不超過全年營業收益額千分之十二為限。全年營業收益額超過九百萬元至四千五百萬
元者，超過部分所支付之交際應酬費用，以不超過千分之六為限；經核准使用藍色申
報書者，以不超過千分之八為限。全年營業收益額超過四千五百萬元者，超過部分所
支付之交際應酬費用，以不超過千分之四為限；經核准使用藍色申報書者，以不超過
千分之六為限，為行為時所得稅法第二十四條第一項、第三十七條第一項第一款、第
二款及第四款所明定。又以買賣有價證券為專業之營利事業，因業務需要支付之交際
費，其全年支付總額，以不超過左列標準為限：（一）買賣有價證券，依所得稅法第
三十七條第一項第一款及第二款規定辦理。（二）因有價證券所取得之股息、紅利及
利息（包括短期票券之利息收入）等投資收益，准併入營業收入總額，依所得稅法第
三十七條第一項第四款規定辦理，但投資收益百分之八十免計入所得額部分，因實質
免稅，則不應併計。以有價證券買賣為專業之營利事業，屬兼含經營證券交易法第十
五條規定三種證券業務之綜合證券商，其分攤原則為一、營業費用部分：其可明確歸
屬者，得依個別歸屬認列；無法明確歸屬者，得依費用性質，分別選擇依部門薪資、
員工人數或辦公室使用面積等作為合理歸屬之分攤基礎，計算有價證券出售部分應分
攤之費用，不得在課稅所得項下減除。惟其分攤方式經選定後，前後期應一致，不得
變更。二、利息支出部分：其可明確歸屬者，得依個別歸屬認列；無法明確歸屬者，
如利息收入大於利息支出，則全部利息支出得在課稅所得項下減除；如利息收入小於
利息支出，其利息收支差額應以購買有價證券平均動用資金，占全體可運用資金比例
作為合理歸屬之分攤基礎，計算有價證券出售部分應分攤之利息，不得在課稅所得項
下減除。所稱全體可運用資金，包括自有資金及借入資金；所稱自有資金，係指淨值
總額減除固定資產淨額及存出保證金後之餘額；所稱比例計算，採月平均餘額計算之
，復為財政部八十三年十一月二十三日台財稅字第八三一六二○八九七號及八十五年
八月九日台財稅字第八五一九一四四○四號函所釋示。本件再審原告民國七十九年度
營利事業所得稅結算申報，再審被告依自營商部門直接歸屬之經手費支出、集保服務
費、公會業務費等項支出及薪資、伙食費按員工人數、租金按使用面積等項作分攤基
礎予以計算自營部門之營業費用關於交際費之分攤，以再審原告本年度屬買賣有價證
券免稅業務部分交際費可列支限額三一、二五九、五四七元，非屬買賣有價證券應稅
業務部分之交際費限額為四、○二四、九五一元，合計可列支限額為三五、二八四、
四九八元，其本期列報交際費一七、六四八、五一○元扣除應稅業務可列支最高限額
四、○二四、九五一元，其屬免稅業務交際費一三、六二三、五五九元，應轉列出售
有價證券收入項下減除，乃准予追認交際費二、五三八、八五九元。再審原告不服，
循序提起行政訴訟，原判決以：經查再審原告係以買賣有價證券為專業之營利事業，
其出售有價證券之交易所得，依所得稅法第四條之一規定，停止課徵所得稅。營利事
業出售有價證券之交易所得納入免稅範圍，雖有其特殊意義，惟宜正確計算免稅所得
之範圍，如免稅項目之相關成本費用歸由應稅項目吸收，營利事業將雙重獲益，不僅
有失立法原意，並造成侵蝕稅源及課稅不公平之不合理現象，且「涉及租稅事項之法
律，其解釋應本於租稅法律主義之精神，依各該法律之立法目的，衡酌經濟上之意義
及實質課稅之公平原則為之」司法院釋字第四二○號解釋有案，所得稅法第三十七條
既明定業務上直接支付之交際費，依其經營目的分別訂有計算交際費之限額，自應分
別依所訂標準計算限額予以認定，再審被告將交際費按應稅及免稅業務分別計算限額
，再據以歸屬核認，並無不妥，並未違反租稅平等原則。又綜合證券商與一般投資公
司之經營方式不同，其經紀（經紀部門受託買賣及辦理融券業務收取手續費收入）、
承銷（承銷部門承銷證券取得承銷業務收入，如證券之報酬、代銷證券手續費收入、
承銷作業處理費收入、承銷輔導費收入及其他收入）、自營（自營部門出售營業證券
所獲得之利益）等各部門之組織架構及業務明確，各該部門因經營部門業務所發生之
相關費用，自應個別歸屬於各該部門收支損益項下之營業費用認列，僅管理部門（無
營業收入）之損失費用因無法明確歸屬，始可按其費用性質，分別依部門薪資、員工
人數或辦公室使用面積等作為合理歸屬之分攤基礎。但行為時所得稅法第三十七條規
定交際費之列支係以與業務直接有關者為限，綜合證券商之經紀、承銷、自營等各部
門經營業務所支付之交際費用，自應依交際對象歸屬於各業務部門項下之營業費用（
屬可明確歸屬之費用，應個別歸屬認列），並分別依行為時所得稅法第三十七條規定
標準限額列報。如由管理部門列支，並依業務部門薪資、員工人數或辦公室使用面積
等作為合理歸屬之分攤基礎，將造成自營部門免稅項目之相關成本費用歸由應稅項目
吸收，亦造成自營部門免稅項目之交際費限額歸由經紀部門應稅項目交際費限額吸收
，則綜合證券商將雙重獲益，不僅有失交際費限額列支之立法原意，並造成侵蝕稅源
及課稅不公平之不合理現象，是再審被告為正確計算免稅所得，依行為時所得稅法第
三十七條規定及財政部八十三年十一月二十三日台財稅字第八三一六二○八九七號函
釋，分別核算再審原告非屬出售有價證券應稅業務部分交際費可列支之限額，及出售
有價證券免稅業務部分交際費可列支之限額，即以應稅及免稅業務部門分別核算交際
費限額後，再將超過應稅業務部門可列支之交際費限額部分，移由免稅部門核認。此
係採對業者最有利之計算方式，即將非屬出售有價證券應稅業務部分，讓業者享受全
部之交際費限額，再將超過應稅業務可列支之交際費限額部分歸屬為出售有價證券免
稅業務部分之費用，轉自有價證券出售收入項下認列，於法並無不合，自無違租稅法
律主義。再審原告主張，核無足採。揆諸首揭說明，本件關於交際費部分之原處分，
核無違誤，一再訴願決定遞予維持，亦無不合，再審原告起訴意旨，難謂為有理由，
而駁回再審原告在前訴訟程序之訴，殊無所適用之法規與應適用之現行法規相違背，
或與解釋判例有所牴觸情形。再審原告猶執詞主張營利事業之交際費，應以整體營利
事業全年之銷貨與進貨為基數計算交際費限額，係與原判決認系爭交際費係屬可明確
歸屬於再審原告各部門，應按再審原告部門業務別計算交際費限額，對於適用所得稅
法第三十七條之法律見解及事實認定為爭執，揆諸首揭說明，自不得據以提起再審之
訴。原判決並無適用法規顯有錯誤情事，本件再審之訴，顯無再審理由，應予駁回。
據上論結，本件再審之訴為無理由，爰依行政訴訟法第二百七十八條第二項、第九十
八條第三項前段，判決如主文。
中　　華　　民　　國　　九十一　　　年　　　五　　　　月　　　三十　　　日
                    最 高 行 政 法 院  第 五 庭
                                審 判 長 法  官　　　徐　樹　海
                                         法  官      蔡  進  田
                                         法  官　　　鄭　淑　貞
                                         法  官　　　林　家　惠
                                         法  官　　　林　茂　權
右  正  本  證  明  與  原  本  無  異
　　　　　　　　　　　　　　　　　　　　 法院書記官　阮　桂　芬
中　　華　　民　　國　　九十一　　　年　　　五　　　　月　　　三十　　　日
